臺灣嘉義地方法院民事判決
109年度訴字第752號
原      告  蔡胡春桃
訴訟代理人  陳文彬律師
複  代理人  陳惠敏律師
被      告  簡嘉政  
訴訟代理人  劉千瑜  
上列當事人間請求拆屋還地等事件，本院於民國110年4月6日言
詞辯論終結，判決如下：
    主  文
被告應將坐落嘉義市○○段000地號土地如附圖所示編號A部分面積
107.10平方公尺、附圖所示編號B部分面積107.10平方公尺、附
圖所示編號C部分面積195.02平方公尺，及同地段526地號土地如
附圖所示編號D部分面積28.34平方公尺之建物拆除，並將上開土
地返還予原告及全體共有人。
被告應自民國109年10月14日起至返還系爭土地之日止，按月給
付原告新臺幣2,544元之損害金。
訴訟費用由被告負擔百分之九十八，餘由原告負擔。
    事實及理由
一、原告主張：
㈠、坐落嘉義市○○段000地號土地（下稱系爭土地）原為訴外人胡
    水養單獨所有，胡水養於68年間將系爭土地出借予訴外人胡
    高良興建門牌號碼嘉義市○○街000巷00弄00號建物（含嘉義
    市○○段000○號，面積107.1平方公尺1層樓鋼造置物室建物及
    未保存登記建物，部分跨建同段526地號，下稱系爭建物）
    ，嗣系爭土地所有權移轉由原告（應有部分為12分之8）與
    其他共有人共同取得，同段526地號土地亦為原告與其他共
    有人所共有（原告應有部分為36分之2），胡高良已於102年
    10月19日死亡，系爭建物由其子即訴外人胡維哲繼承，然胡
    維哲因積欠債務致系爭建物遭拍賣，並由被告於109年10月1
    4日拍定取得權利移轉證書。然系爭土地之借貸關係不及於
    被告，被告所有系爭建物占用系爭土地即無適法權源，為此
    爰依民法第767條、第821條規定，請求被告拆除系爭建物，
    並將系爭土地返還全體共有人。
㈡、被告自109年10月14日取得系爭房屋所有權之日起，即無權占
    用系爭土地，可獲得相當於租金之利益。又系爭二筆土地公
    告土地地價為每平方公尺4,700元，茲以被告占用土地330.4
    6平方公尺，並以土地公告總價年息百分之六計算，原告應
    有部分每年受有57,240元【4,700×（302.12×2/3＋28.34×2/3
    6）×6%＝57,240元】，每月受有4,770元之損害，本於不當得
    利之法律關係向被告請求。
㈢、並聲明：
  1.被告應將坐落嘉義市○○段000地號土地如附圖編號A所示面積
    107.10平方公尺、附圖編號B所示面積107.10平方公尺、附
    圖編號C所示面積195.02平方公尺，及同地段526地號土地如
    附圖編號D所示面積28.34平方公尺之建物拆除，並將上開土
    地返還原告及全體共有人。
  2.被告應自109年10月14日起至返還系爭土地之日止，按月給
    付原告4,770元。
  3.訴訟費用由被告負擔。
二、被告則以：
    系爭建物是向法院拍賣取得，斯時拍賣公告上僅載明系爭建
    物係有所有權狀且有執行點交程序，並無坐落之土地是出借
    關係等記載，被告曾向執行拍賣程序之書記官請求閱卷遭拒
    ，有向地政機關查詢，確認系爭建物係有登記所有權，被告
    是相信法院公告所載事項才拍定系爭建物。而依地政事務所
    登記之資料所示，原地主是同意原屋主占用系爭土地，嗣系
    爭建物占用系爭土地乃係因繼承關係，原告及其他共有人在
    拍賣時均未表示任何意見或提出異議，拍定後又放棄優先購
    買權，卻在被告買受並向稅捐處繳交稅金後，才要求被告拆
    除系爭房屋，實無理由。
三、本院之判斷：
㈠、原告主張系爭土地原為訴外人胡水養單獨所有，胡水養於68
    年間將系爭土地出借予訴外人胡高良興建系爭建物，嗣系爭
    土地所有權移轉由原告（取得應有部分12分之8）與其他共
    有人共同取得，同段526地號土地亦為原告（應有部分為36
    分之2）與其他共有人所共有，胡高良已於102年10月19日死
    亡，系爭建物由其子即訴外人胡維哲繼承，然胡維哲因積欠
    債務致系爭建物遭拍賣，並由被告拍定取得。然系爭土地之
    借貸關係不及於被告，被告所有系爭建物占用系爭土地即無
    適法權源，為此爰依民法第767條、第821條規定，請求被告
    拆除系爭建物，並將系爭土地返還全體共有人。被告則以系
    爭建物是伊向法院拍賣取得，拍賣公告上僅載明系爭建物係
    有所有權狀且有點交，並無坐落之土地是出借關係等記載，
    被告曾向地政機關查詢後，確認系爭建物係有登記所有權，
    被告是相信法院公告所載事項才拍定系爭建物。而依地政事
    務所登記之資料所示，原地主是同意原屋主占用系爭土地，
    嗣系爭建物占用系爭土地乃係因繼承關係，原告及其他共有
    人在拍賣時均未表示任何意見或提出異議，拍定後又放棄優
    先購買權，卻在被告買受並向稅捐處繳交稅金後，才要求被
    告拆除系爭房屋，實無理由等語茲為抗辯。
㈡、經查，坐落嘉義市○○段000地號、526地號土地為原告與其他
    共有人所有，有系爭527地號土地登記第三類謄本、系爭526
    地號土地登記第一類謄本在卷可證（見本院卷第11-13頁、
    第115-119頁）。據本院109年度司執字6254號執行案件拍賣
    公告記載，系爭土地上有建號107號鋼造一樓置物室（現場
    為二層鋼造石棉瓦建物），及鋼骨石棉瓦造涼棚等增建物（
    2056棟次），上開保存證記建物門牌號碼為義教街706巷31
    弄11號，本院勘驗當日現場鐵捲門拉下來，由何人占有使用
    情況不明，鐵捲門上黏貼法院郵務送達通知。據被告代理人
    稱：系爭建物是由被告在法院拍賣所購得。上開地上物占有
    位置及面積，經嘉義市地政事務所實施測量結果，系爭527
    地號土地如附圖編號A所示部分面積107.10平方公尺有一鐵
    骨造、1層置物室（建物登記建號107號）、如附圖編號B所
    示部分面積107.10平方公尺有一鐵骨造、2層住宅置物室（
    登記建號107號之頂層）、如附圖編號C所示部分面積195.02
    平方公尺，有一鐵骨造、1層置物室、涼棚，系爭526地號土
    地如附圖編號D所示部分面積28.34平方公尺，有一鐵骨造、
    1層涼棚等情，業經本院履勘現場，製作有勘驗筆錄，並有
    嘉義市地政事務所測量成果圖附卷可稽（見本院卷第61-63
    頁、第89頁），兩造對此亦不爭執，可堪信為真實。
㈢、按借用人死亡者，貸與人得終止使用借貸契約。民法第472條
    第4款定有明文。次按，所有人對於無權占有或侵奪其所有
    物者，得請求返還之。各共有人對於第三人，得就共有物之
    全部為本於所有權之請求。同法第767條第1項前段、第821
    條前段分別定有明文。又依民法第821條之規定，各共有人
    對於第三人，得就共有物之全部，為本於所有權之請求，此
    項請求權既非必須由共有人全體共同行使，則以此為標的之
    訴訟，自無由共有人全體共同提起之必要。所謂本於所有權
    之請求權，係指民法第七百六十七條所規定之物權的請求權
    而言，故對於無權占有或侵奪共有物者，請求返還共有物之
    訴，得由共有人中之一人單獨提起，惟依民法第821條但書
    之規定，應求為命被告向共有人全體返還共有物之判決而已
    。（最高法院28年渝上字第2361號判例意旨參照）經查，系
    爭建物原為訴外人胡高良於68年間所建，興建當時坐落之土
    地重測前之地號為嘉義市台斗坑段400（重測後為嘉義市○○
    段000號即系爭土地）、400之5（重測後為嘉義市○○段000號
    ）及400之8號為訴外人胡水養、胡添教、胡權財等人所共有
    ，胡水養等三人曾立具土地使用權同意書同意土地所有人胡
    高良於上開土地上興建系爭建物等情，業經本院依職權調取
    系爭建物嘉義市(68)嘉建局都執字第1260號建造執照及所附
    土地使用權同意書查明屬實，足證胡高良當時與胡水養等土
    地共有人間確實成立土地使用借貸契約，而得以在系爭土地
    上興建系爭建物無訛。再查，胡高良已於102年10月19日死
    亡，系爭建物由胡高良之子即訴外人胡維哲繼承取得，此亦
    有胡高良之個人戶籍資料查詢結果及系爭建物登記第二類謄
    本（見本院卷第75-77頁）附卷可稽。堪認系爭建物對系爭
    土地及同段526號土地之使用借貸關係終止，雖然系爭建物
    因訴外人胡維哲積欠他人債務遭受法院拍賣而為被告拍定取
    得，但基於債之相對性原則，使用借貸關係不再繼續存在於
    土地所有權人即原告與建物買受人即被告之間。原告提起本
    件訴訟請求被告拆屋還地，即屬終止使用借貸契約之意思，
    被告所有系爭建物即為無權占有，則原告請求被告拆除系爭
    建物交還土地，於法有據，應予准許。
㈣、被告雖抗辯伊係基於法院拍賣公告記載本件拍定後點交，且
    系爭建物有所有權登記，才會出價參與投標，被告之權益應
    受保障云云。然查，系爭建物及其增建部分（即建號2056棟
    次），於本院109年度司執東字第6254號進行第三次拍賣時
    ，其拍賣公告使用情形欄第一項記載：「……。另本次未併予
    拍賣其坐落地號（中庄段527地號），投標人應自行查明其
    與土地間之利用關係，並自行負擔被土地所有權人請求拆除
    之風險。」等語，已經提醒應買人應查明系爭建物是否合法
    占用系爭土地，且有遭拆屋還地之風險，而被告應買前應已
    詳閱該拍賣公告，其仍出價應買，則本件拆屋還地之危險自
    應由其自行承擔，不可因此而苛責原告或其他土地共有人未
    行使優先承購權，卻行使土地之物上請求權，請求拆屋還地
    。
㈤、至於拍賣公告使用情形欄第二項記載：「拍賣建物據嘉義縣
    市警察局查報為債務人（含家屬）自用無出租，並經本院發
    函確認，債務人未於期限內為反對之表示，惟本院無從查究
    其權利歸屬，應買人仍應自行查明注意，拍定後如無其他有
    權利人主張權利，則依現況點交。」等語，僅係在敘明系爭
    建物拍賣當時之使用占有狀態，及拍定後有無點交系爭建物
    予拍定人，並非因此即確認系爭建物對系爭土地有合法使用
　　權限，因此被告抗辯伊係因法院拍賣公告記載有點交，且系
    爭建物有所有權登記，乃主張有權占有系爭土地云云，並不
    可採。
㈥、按無法律上原因而受利益，致他人受損害者，應返還其利益
    ，民法第179 條定有明文。而無權占有他人之土地，依社會
    通常觀念可能獲得相當於租金之利益，並致土地所有權人無
    法對土地為使用收益，而受有同額之損害，為社會通常之觀
    念（最高法院61年台上字第1695號判例參照）。次按，土地
    法第97條第1 項規定：「城市地方房屋之租金，以不超過土
    地及其建築物申報總價年息百分之十為限」；同法第105 條
    規定：「第九十七條、第九十九條及第一百零一條之規定，
    於租用基地建築房屋均準用之。」又所謂土地之總價額，係
    指法定地價而言，土地所有權人依土地法所申報之地價為法
    定地價，土地法施行法第25條、土地法第148 條分別定有明
    文。再按，基地租金之數額，除以基地申報地價為基礎外，
    尚須斟酌基地之位置、工商業繁榮之程度、承租人利用基地
    之經濟價值及所受利益等項，並與鄰地租金相比較，以為決
    定，並非必達申報總地價年息10％最高額，最高法院固著有6
    8年度台上字第3071號判例意旨可參。本院審酌被告所有系
    爭房屋無權占用原告所有系爭土地，土地坐落巷弄內，鄰近
    嘉義監理所生活圈，為住宅區，商業活動不甚活絡等情，有
    不動產估價報告書所附勘估標的位置略圖及勘估標的照片附
    於本院109年度司執字第6254號債務執行卷可稽。本院審酌
    上開因素後，認以系爭土地申報地價總價額年息4 ％計算不
    當得利，尚屬適當。又系爭土地申報地價為每平方公尺3,76
    0 元，此有土地登記第三、一類謄本乙份附卷可稽。（見本
    院卷第11-13頁；第115-119頁）因此，被告自109年10月14
    日取得權利移轉證書（見本院卷第71-72頁）至交還系爭土
    地之日止，應按月給付原告2,544元之損害金【計算式：3,7
    60元×（302.12×2/3＋28.34×2/36）×4%÷12＝2,544元，元以下
    四捨五入】，為有理由，應予准許。逾此範圍之請求，為無
    理由，應予駁回。
㈦、綜上所述，原告本於民法第767 條之物上請求權及第179 條
    之不當得利請求權等法律關係，請求⑴被告應將坐落嘉義市○
    ○段000地號土地如附圖所示編號A部分面積107.10平方公尺
    、附圖所示編號B部分面積107.10平方公尺、附圖所示編號C
    部分面積195.02平方公尺，及同地段526地號土地如附圖所
    示編號D部分面積28.34平方公尺之建物拆除，並將上開土地
    返還予原告及全體共有人。⑵被告應自109年10月14日起至返
    還系爭土地之日止，按月給付原告2,544元之損害金。為有
    理由，應予准許。逾此範圍之請求為無理由，應予駁回。
四、又本件待證事實已臻明瞭，兩造其餘攻擊防禦方法及舉證，
    對判決之結果已不生影響，爰不一一詳為審酌，併此敘明。
五、訴訟費用負擔之依據：民事訴訟法第79條。
中　　華　　民　　國　　110 　年　　4 　　月　　23　　日
                       民事第一庭法　官  曾文欣
以上正本係照原本作成。
如對本判決上訴須於判決送達後20日內向本院提出上訴狀（須按
對造人數提出繕本）。
如委任律師提起上訴者，應一併繳納上訴審裁判費。
中　　華　　民　　國　　110 　年　　4 　　月　　23　　日
                                 書記官　陳慶昀